台北高等行政法院判決
　　　　　　　　　　　　　93年度訴字第00921號
　　　　　　　　　　　　　94.
原　　　告　甲○○
被　　　告　台北縣政府
代　表　人　乙○○代理縣長）.
訴訟代理人　戊○○
　　　　　　丙○○
　　　　　　丁○○
上列當事人間因建築法事件，原告不服內政部中華民國93年1月9
日台內訴字第0920008293號訴願決定，提起行政訴訟。本院判決
如下：
    主  文
原告之訴駁回。
訴訟費用由原告負擔。
　　事  實
甲、事實概要：
    原告未經申請審查許可，擅自於所有台北縣土城市○○○路
    137之1號9樓至10樓建築物內進行室內裝修，與原核准圖說
    不符，經被告所屬工務局於民國（下同）92年8月29日派員
    赴現場勘查屬實，被告乃以92年9月8日北府工使字第
    0920555264號函請原告於92年9月30日前恢復原狀或補辦手
    續。嗣被告所屬工務局於92年10月1日派員赴現場複查，發
    現系爭建築物仍未依原核准圖說恢復原狀或補辦手續，違規
    事實洵堪認定，被告審認原告業已違反建築法第77條之2第1
    項規定，乃依同法第95條之1第1項，以92年10月9日北府工
    使字第0920613567號函及同文號處分書處原告（建築物所有
    權人）新台幣（下同）6萬元罰鍰，並於92年11月15日前依
    原核准圖說恢復原狀或補辦手續，逾期仍未改善或補辦者得
    連續處罰，並停止其使用，必要時強制拆除其室內裝修違規
    部分。原告對科處罰鍰部分不服，以其正與樓上鄰居進行民
    事訴訟，若恢復原狀將影響證據之蒐集等由，提起訴願，遭
    決定駁回，遂提起行政訴訟。
乙、兩造聲明：
　一、原告聲明：訴願決定及原處分均撤銷。
　二、被告聲明：駁回原告之訴。
丙、兩造之爭點：原處分有無違法？
原告主張：
一、原告對於拆牆案與被告所屬工務局完全配合，一切事項均以
    公文或陳情書往來，原訂於92年9月30日前將牆恢復原狀，
    惟期限屆至前，原告以陳情書告知為難之處，並以電話連絡
    承辦人丁○○是否必於92年9月30日前恢復原狀，承辦人告
    以一切等法院回覆再定案，92年10月1日會來勘查，然卻於
    92年10月9日以北府工使字0920613567號函處原告罰鍰6萬元
    。又被告函請台灣板橋地方法院板橋簡易庭查告系爭建築物
    是否有維持現狀之必要，經該院以92年10月14日板院通民寧
    訴字第1914號函覆請被告依法辦理，是被告以92年11月5日
    北府工使字第0920649022號函指示原告於92年11月15日前改
    善。原告一切按照程序辦理，未有怠惰不配合之處，何來逾
    期未改善之事？被告有失誠信，難令心服。
二、因原告與檢舉人現正處於民事訴訟求償訴訟程序中，對於隔
    間牆恢復之位置，屬遭鄰居惡意鑿洞漏水之重要證據，法院
    在訴訟程序中會至原告家中勘驗查證，以利蒐集證據，作為
    判決依據。請准予法院勘查後再作恢復，原告將全力配合。
被告主張：
一、原告所有座落台北縣土城市○○○路137之1號9樓至10樓建
    築物，領有被告所屬工務局核發79使字第947號使用執照，
    係屬總樓層12層之供公眾使用建築物，前經被告所屬工務局
    於92年8月29日派員至現場勘查，發現該址未依「建築物室
    內裝修管理辦法」辦理建築物室內裝修審查許可即擅自室內
    裝修，故被告於92年9月8日以北府工使字第0920555264號函
    請原告於92年9月30日前恢復原狀或補辦手續，復經被告於
    92年10月1日派員至現場複查，發現該址仍未依原核准圖說
    恢復原狀或補辦手續，此有被告所屬工務局92年10月1日會
    勘紀錄表可稽，其違規事實明確洵勘認定，被告遂以92年10
    月9日北府工使字第0920613567號函裁處原告6萬元並限期於
    92年11月15日前依原核准圖說恢復原狀或補辦手續，依法並
    無違誤。
二、被告於92年9月22日受理原告陳情該址因涉民事訴訟法，法
    院為求證據，於訴訟程序中曾至該建築物勘驗查證，以利蒐
    集證據，作為判決依據，故被告以92年9月29日北府工使字
    第0920592090號函請台灣板橋地方法院板橋簡易庭查告系爭
    建築物是否有維持現狀之必要，復經該院以92年10月14日板
    院通民寧訴字第1914號函覆請被告逕行依法辦理，是被告遂
    以92年11月5日北府工使字第0920649022號函就原告陳情部
    分答覆並再次告知原告應於92年11月15日前依原核准圖說恢
    復原狀或補辦手續，故原告所稱「何來逾期未改善之事」應
    屬誤解。
  理  由
甲、程序方面：
    本件被告代表人於訴訟進行中變更為乙○○，經其聲明承受
    訴訟，核並無不合，應予准許。
乙、實體方面：
一、按「建築物室內裝修應遵守左列規定：一、供公眾使用建築
    物之室內裝修應申請審查許可，非供公眾使用建築物，經內
    政部認有必要時，亦同。但中央主管機關得授權建築師公會
    或其他相關專業技術團體審查。二、裝修材料應合於建築技
    術規則之規定。三、不得妨害或破壞防火避難設施、消防設
    備、防火區劃及主要構造。四、不得妨害或破壞保護民眾隱
    私權設施。」「違反第77條之2第1項或第2項規定者，處建
    築物所有權人、使用人或室內裝修從業者新台幣6萬元以上
    30萬元以下罰鍰，並限期改善或補辦，逾期仍未改善或補辦
    者得連續處罰；必要時強制拆除其室內裝修違規部分。」又
    「供公眾使用建築物及經內政部認定有必要之非供公眾使用
    建築物，其室內裝修應依本辦法之規定辦理。」「本辦法所
    稱室內裝修，指固著於建築物構造體之天花板、內部牆面或
    高度超過1.2公尺固定於地板之隔屏或兼作櫥櫃使用之隔屏
    之裝修施工或分間牆之變更。但不包括壁紙、壁布、窗簾、
    家具、活動隔屏、地氈等之黏貼及擺設。」分別為建築法第
    77條之2第1項、第95條之1第1項及建築物室內裝修管理辦法
    第2條、第3條所明定。另依內政部64年8月20日台內營字第
    642915號函規定：「建築法第5條所稱供公眾使用之建築物
    ，為供公眾工作、營業、居住、遊覽、娛樂及其他供公眾使
    用之建築物，其範圍核示如左：甲、實施都市計畫地區：1
    、．．．20、6層以上之集合住宅（公寓）。」故集合住宅
　　雖非供公眾使用之建築，但業經內政部依建築法第5條授權
    頒布上開法規命令，規定應適用同條關於供公眾使用建築物
    之規定，本院自應予以適用。
二、原告未經申請審查許可，擅自於所有台北縣土城市○○○路
    137之1號9樓至10樓建築物內進行室內裝修，與原核准圖說
    不符，經被告所屬工務局於92年8月29日派員赴現場勘查屬
    實，被告乃以92年9月8日北府工使字第0920555264號函請原
    告於92年9月30日前恢復原狀或補辦手續。嗣被告所屬工務
    局於92年10月1日派員赴現場複查，發現系爭建築物仍未依
    原核准圖說恢復原狀或補辦手續，違規事實洵堪認定，被告
    審認原告業已違反建築法第77條之2第1項規定，乃依同法第
    95條之1第1項，以92年10月9日北府工使字第0920613567 號
    函及同文號處分書處原告6萬元罰鍰，並於92年11月15日前
    依原核准圖說恢復原狀或補辦手續，逾期仍未改善或補辦者
    得連續處罰，並停止其使用，必要時強制拆除其室內裝修違
    規部分。原告對科處罰鍰部分不服，主張如事實欄所載，本
    案所需審究者為原處分有無違法？
三、原告對於其室內裝修有違反建築法第77條之2第1項規定一節
    ，並不爭執，僅主張略以其於接獲被告函告於92年9月30日
    前恢復原狀或補辦手續後，於92年9月22日以陳情書告知為
    難之處，並以電話連絡承辦人丁○○是否必於92年9月30日
    前恢復原狀，承辦人告以一切等法院回覆再定案，92年10月
    1日會來勘查，然卻於92年10月9日以北府工使字0920613567
    號函處原告罰鍰6萬元。又被告於92年9月29 日函請台灣板
    橋地方法院板橋簡易庭查告系爭建築物是否有維持現狀之必
    要，經該院以92年10月14日板院通民寧訴字第1914號函覆請
    被告依法辦理，是被告在法院來函復前處罰，有失誠信等情
    ；經查，原告既對其有違反建築法第77條之2第1項規定並無
    爭執，則被告92年9月8日北府工使字第0920555264號函請原
    告於92年9月30日前恢復原狀或補辦手續之下命處分即無違
    法，而該下命處分在未經撤銷前，其效力繼續存在，被告於
    原告違反該下命處分時予以處罰，自無違法處分之可言；至
    於原告與他人間之民事訴訟，如有調查證據之必要，應依民
    事訴訟法之規定，向民事法院聲請保全證據，被告基於司法
    與行政分治之原則，本無需等候民事法院之調查，可自行依
    法進行處理；至於其於92年9月29日函詢板橋地方法院板橋
    簡易庭查告系爭建築物是否有維持現狀之必要一節，本屬不
    必要之調查，故板橋地方法院板橋簡易庭以92年10月14日板
    院通民寧訴字第1914號即函覆請被告依法辦理，被告未等候
    法院函復及未再通知原告即為處分，僅有適當與否之問題，
    並無違法之可言；依行政訴訟法第4條規定，撤銷訴訟以「
    違法」之行政處分為審理對象，又本件原處分復無逾越權限
    或濫用權力情事，原告請求撤銷於法無據，應予駁回。另原
    告所稱其曾以電話向被告承辦人丁○○詢問是否必於92年9
    月30日前恢復原狀，承辦人告以一切等法院回覆再定案一節
    ，為丁○○到庭否認在案，有本院94年3月17日準備程序筆
    錄可參，併此敘明。
四、從而，本件原處分並無違誤，訴願決定予以維持，亦無不合
    ，原告起訴意旨為無理由，應予駁回。
五、兩造其餘之主張陳述，核與上開結論不生影響，爰不予一一
    論述，附此敘明。
據上論結，本件原告之訴為無理由，爰依行政訴訟法第98條第3
項前段，判決如主文。
中　　華　　民　　國　　94　　年　 　4　　月　　6　　 日
                               第五庭審判長法官   張瓊文
                                           法官   劉介中
                                           法官   黃清光
上為正本係照原本作成。
如不服本判決，應於送達後20日內，向本院提出上訴狀並表明上
訴理由，如於本判決宣示後送達前提起上訴者，應於判決送達後
20日內補提上訴理由書（須按他造人數附繕本）。
中　　華　　民　　國　　94　　年　 　4　　月　　6　　 日
            　　　　　　　　　　　　 　　書記官   楊子鋒
